臺灣高等法院民事判決
109年度上易字第1372號
上  訴  人  黃俊瑋  
訴訟代理人  陳建昌律師
被上訴人    劉亞承  
訴訟代理人  陳冠宇律師

上列當事人間請求損害賠償事件，上訴人對於中華民國109年9月
30日臺灣桃園地方法院109年度訴字第81號第一審判決提起上訴
，本院於110年3月2日言詞辯論終結，判決如下：
    主      文
原判決關於命上訴人給付逾新臺幣肆拾玖萬壹仟陸佰零玖元本息
，及該部分假執行之宣告，暨訴訟費用之裁判均廢棄。
上開廢棄部分，被上訴人在第一審之訴及假執行之聲請均駁回。
其餘上訴駁回。
第一、二審訴訟費用由被上訴人負擔百分之九十，餘由上訴人負
擔。
    事實及理由
壹、程序方面：
    按本於道路交通事故有所請求而涉訟者，不問其標的金額或
    價額一律適用簡易程序，為民國110年1月22日修正施行之民
    事訴訟法第427條第2項第11款所明定。惟修正之民事訴訟法
    簡易訴訟程序施行後，於修正前已繫屬之事件曾經終局裁判
    者，其法院管轄權及審理程序，適用修正前之規定，民事訴
    訟法施行法第4條之1第2款定有明文。查本件係因道路交通
    事故之請求而涉訟，且於民事訴訟法簡易訴訟程序新法修正
    前即已繫屬本院，且曾經原法院為終局裁判，依前引規定，
    應依舊法即由本院適用通常程序審理。
貳、實體方面：　　
一、被上訴人起訴主張：伊於民國107年2月5日晚間，駕駛車號0
    0-0000號自小客貨車（下稱Ａ車）沿台66線快速道路南往北
    行駛，不慎追撞前方由訴外人謝業進所駕駛車號000-0000號
    自小客車（下稱Ｂ車），以致Ａ車橫停在該處外側車道上（下
    稱前車禍），伊與謝業進下車在外側車道共同檢視車損情形
    ，適上訴人駕駛車號000-0000號自小客車（下稱Ｃ車）同向
    行經該處，其竟疏於注意車前狀況，以致閃煞不及，迎面撞
    擊Ａ車及伊與謝業進，謝業進傷重當場死亡，伊則受有右側
    多處肋骨骨折併氣血胸、肝臟撕裂傷、疑中空器官穿孔、四
    肢及軀幹多處擦傷、疑似頸椎受損併中心脊髓症候群等傷害
    （下稱系爭車禍）。上訴人因過失不法侵害伊之身體、健康
    ，自應依侵權行為之法律關係，賠償伊醫療費用新台幣（下
    同）16萬元、看護費144,000元、勞動能力減損之損害4,600
    ,394元、慰撫金399,606元，爰求為命上訴人給付5,144,000
    元本息之判決等語。
二、上訴人則抗辯：伊就系爭車禍之發生固有過失，惟被上訴人
    與謝業進發生前車禍後，並未在故障車輛後方100公尺以上
    放置警告標示，又任意站立在外側車道上影響行車安全，始
    為肇事主因等語。
三、原審為被上訴人一部勝訴、一部敗訴之判決，即判命上訴人
    給付被上訴人990,428元，及自108年3月10日起至清償日止
    ，按年息5%計算之利息，另駁回被上訴人其餘請求（被上訴
    人未就敗訴部分聲明不服，已告確定）。上訴人提起上訴，
    聲明為：㈠原判決不利於上訴人部分廢棄；㈡上開廢棄部分，
    被上訴人在第一審之訴及假執行之聲請均駁回。被上訴人則
    答辯聲明：上訴駁回。
四、按因故意或過失不法侵害他人之權利者，負損害賠償責任，
    民法第184條第1項前段定有明文。被上訴人主張上訴人於上
    開時、地因未注意車前狀況，駕駛Ｃ車撞擊站立在道路上查
    看前車禍車損之被上訴人與謝業進，致謝業進傷重當場死亡
    、並致被上訴人受有右側多處肋骨骨折併氣血胸、肝臟撕裂
    傷、疑中空器官穿孔、四肢及軀幹多處擦傷、疑似頸椎受損
    併中心脊髓症候群等傷害等情，為上訴人所不爭執。且上訴
    人因前開過失駕駛行為，以一行為觸犯刑法第276條第1項過
    失致死罪、第284條第1項前段過失傷害罪，從一重以過失致
    死罪處斷，經判處有期徒刑6月確定在案（案列原法院107年
    度審交易字第1396號，見調字卷第4-6頁判決書，下稱系爭
    刑案），亦有系爭刑案之影卷可參。上訴人顯因過失不法侵
    害被上訴人之身體、健康，應依前開規定，就被上訴人所受
    損害負賠償之責。
五、次按不法侵害他人之身體或健康者，對於被害人因此喪失或
     減少勞動能力，或增加生活上之需要時，應負損害賠償責
    任 ；不法侵害他人之身體、健康者，被害人雖非財產上之
    損害 ，亦得請求賠償相當之金額，為民法第193條第1項、
    第195條第1項前段所明定。上訴人應就本件車禍負侵權行為
    損害賠償責任，已如前述，至其應賠償被上訴人之數額若干
    ，以 下析論之。
  ㈠醫療費用部分：
    被上訴人主張其因本件車禍，受有支出醫療費用16萬元之損
    害，有卷附之診斷證明書（見原審附民卷第25、26頁）、桃
    園長庚醫院、中壢天晟醫院、林口長庚醫院覆函及所附資料
    足憑（見原審卷㈠第143-151、155-174頁、卷㈡全卷），且為
    上訴人所不爭執，堪可信實，自得請求上訴人賠償。
  ㈡看護費部分：
　　被上訴人主張其因系爭車禍受傷，須由專人看護2個月乙節
    ，為上訴人所不爭執，且有林口長庚醫院覆函可佐（見原審
    卷㈡第1-2頁）。原審審酌桃園地區全日專人看護照顧之費用
    行情，判命上訴人應賠償被上訴人看護費132,000元，兩造
    對此金額均無異論，堪認此筆費用為被上訴人因傷增加之生
    活上需要，應由上訴人負賠償之責。
　㈢勞動能力減損部分：　
    ⒈按依民法第193條第1項命加害人一次支付賠償總額，以填 
      補被害人所受喪失或減少勞動能力之損害，應先認定被害
       人因喪失或減少勞動能力而不能陸續取得之金額，按其
      日 後本可陸續取得之時期，各照霍夫曼式計算法，扣除
      依法 定利率計算之中間利息，再以各時期之總數為加害
      人一次 所應支付之賠償總額，始為允當（最高法院22年
      上字第353號判例意旨參照）；身體或健康受侵害，而減
      少勞動能力者，其減少及殘存勞動能力之價值，不能以現
      有之收入為準，蓋現有收入每因特殊因素之存在而與實際
      所餘勞動能力不能相符，現有收入高者，一旦喪失其職位
      ，未必能自他處獲得同一待遇，故所謂減少及殘存勞動能
      力之價值，應以其能力在通常情形下可能取得之收入為標
      準（最
      高法院61年台上字第1987號判例意旨參照）。
    ⒉原審前函請林口長庚紀念醫院就被上訴人是否因系爭車禍
      減損勞動能力進行鑑定，該院鑑定結果為：「……依病歷
      記載，劉亞承君於109年5月16日至本院職業醫學科門診接
      受勞動力減損評估，依據病人當時病情施予理學檢查、問
      診及病歷審查等評估，並安排於5月19日進行肺功能檢查
      ，結果顯示：肺功能輕度異常；於6月1日進行神經電學檢
      查，結果顯示：右小腿腓神經損傷。綜合各項評估：病人
      因右膝韌帶斷裂、右肋骨骨折併血胸，殘存右小腿麻、無
      力、右膝關節活動受限、肺部功能輕度異常及皮膚疤痕等
      症；依據美國醫學會障害指引評估及經其賺錢能力、職業
      、年齡調整後計算其勞動能力減損28﹪」，有該院109 年7
      月3日覆函可參（見原審卷㈠第203頁）。堪認被上訴人確
      因本件車禍減少28%之勞動能力。
    ⒊被上訴人為71年1月12日出生（見原審附民卷第25頁診斷證
      明書），參諸勞動基準法第54條第1項第1款所定雇主得強
      制勞工退休之年齡為65歲，被上訴人應可工作至年滿65歲
      ，即136年1月12日止。準此，被上訴人請求上訴人賠償其
      自車禍發生之日（即107年2月5日）起至136年1月12日期
      間因減少勞動能力所受之損害，即無不合。兩造業於原審
      合意以107年間行政院公佈之勞工薪資基準即22,000元之
      標準計算前開損害（見原審卷㈠第134頁），則被上訴人每
      年因勞動能力減損所受之損害為73,920元（計算式：22,0
      00元×12×28 ﹪＝73,920）。原審據此依霍夫曼式計算法計
      算出被上訴人之損害額為1,453,275元，為兩造所不爭執
      ，被上訴人請求上訴人賠償前開數額，即屬有據。
  ㈣慰撫金部分：
    按法院於酌定慰撫金數額時，應斟酌加害人與被害人雙方之
     身分、資力與加害程度，及其他各種情形核定之（最高法
    院51年台上字第233號判例意旨參照）。查被上訴人因系爭
    車禍受傷，身體、健康受損，其主張因此受有精神上痛苦，
    堪可信實，自得請求上訴人賠償慰撫金。而被上訴人為大學
    畢業、從事印刷業，月薪約4萬元、106年至107年間所得收
    入各為150,000元、84,000元，名下並無任何資產；上訴人
    為大學肄業、從事以日計薪之水電工，每月收入約2、3萬元
    、106至107年間之所得收入各為112,558元、124,800元，名
    下有不動產2筆、汽車2輛等情，除據兩造陳明在卷（見原審
    卷㈠第134-135頁），並有原審依職權調閱之兩造財產資料足
    憑（見原審卷㈠第105-119頁）。本院審酌兩造之身分、地位
    相仿，經濟能力以上訴人較佳，及被上訴人之傷勢、上訴人
    之肇事情節及可責程度等一切情狀，認原審判命上訴人賠償
    被上訴人慰撫金25萬元，堪稱適當。
  ㈤綜上，被上訴人因本件車禍得請求上訴人賠償之金額計為1,9
    95,275元（160,000＋132,000＋1,453,275＋250,000＝1,995,27
    5）。
六、再按損害之發生或擴大，被害人與有過失者，法院得減輕賠
     償金額，或免除之，為民法第217條第1項所明定。所謂被
    害 人與有過失，係指被害人之行為助成損害之發生或擴大
    ，就 結果之發生為共同原因之一，並行為與結果有相當因
    果關係而言。上訴人抗辯：被上訴人及謝業進站立在夜間視
    線不佳之漆黑道路上查看前車禍車損，實為系爭車禍發生之
    主因等語，雖為被上訴人否認，然查：
　㈠汽車在行駛途中，因機件故障或其他緊急情況無法繼續行駛
    時，應滑離車道，在路肩上停車待援。前項情形汽車無法滑
    離車道時，除顯示危險警告燈外，應在故障車輛後方一百公
    尺以上處設置車輛故障標誌，高速公路及快速公路交通管制
    規則第15條第1項前段、第2項分別定有明文。系爭車禍係因
    上訴人未充分注意車前狀況，並隨時採取必要安全措施所致
    ，固據本院認定如前，惟被上訴人與謝業進於前車禍發生後
    ，率爾於夜間佇立在快速道路之車道上查看車損，非但置己
    身之安全於不顧，亦明顯影響後方來車之行車安全，其等對
    系爭車禍之發生，同有過失甚明。而被上訴人在駕駛Ａ車追
    撞謝業進駕駛之Ｂ車後，未在故障車輛後方100公尺以上處設
    置車輛故障標誌，亦違反上開高速公路及快速公路交通管制
    規則之規定而有過失，桃園市政府車輛行車事故鑑定委員會
    與本院採相同見解，有該會鑑定意見書可參（見系爭刑案偵
    查卷第13-16頁）。　　　
　㈡而上訴人於系爭刑案偵查中陳稱：伊行經事故現場路段時有
    發現正前方外側車道上有車輛開啟黃色故障警示燈，只有1 
    顆在閃爍，當時伊車子距離故障警示燈約50公尺，伊誤以為
    是橋下平面道路的閃光號誌燈，所以繼續往前行，距離約10
    公尺時大燈才忽然照到前方有一台車橫停在外側車道等語（
    見系爭刑案相驗卷第42頁），足見被上訴人在系爭車禍發生
    前已有顯示危險警告燈。本院審酌上訴人對於道路上之故障
    警示燈光輕忽大意，率爾駕車行進致生系爭車禍、謝業進與
    被上訴人於前車禍發生後無視對行車安全之影響，貿然於夜
    間佇立於快速公路上查看車損、及被上訴人復未在故障車輛
    後方100公尺以上處設置車輛故障標誌，但有以燈光警示後
    方車輛等過失情節，認謝業進、被上訴人及上訴人應各負25
    %、30%、45%之過失責任，經過失相抵後，被上訴人得請求
    上訴人賠償之金額為897,874元（1,995,275×45%＝897,873.7
    5，小數點以下四捨五入）。
七、又按保險人依本法規定所為之保險給付，視為被保險人損害
     賠償金額之一部分；被保險人受賠償請求時，得扣除之，
    強 制汽車責任保險法第32條定有明文。查被上訴人於系爭
    車禍後已受領強制汽車責任保險金406,265元，有富邦產物
    保險公司覆函為憑（見原審卷㈠第201頁），是上開金額自應
    於被上訴人得請求上訴人賠償之金額內扣除，經扣除後，上
    訴人尚應賠償被上訴人491,609元（897,874－406,265＝491,6
    09元）。
八、按給付無確定期限者，債務人於債權人得請求給付時，經其
     催告而未為給付，自受催告時起，負遲延責任。其經債權
    人 起訴而送達訴狀，或依督促程序送達支付命令，或為其
    他相 類之行為者，與催告有同一之效力；遲延之債務，以
    支付金 錢為標的者，債權人得請求依法定利率計算之遲延
    利息；應 付利息之債務，其利率未經約定，亦無法律可據
    者，週年利 率為5%，民法第229條第2項、第233 條第1項前
    段及第203 條分別定有明文。查本件為侵權行為損害賠償之
    債，給付無確定期限，被上訴人就上訴人應給付之金額，得
    請求自受催告時起加計法定遲延利息。而起訴狀繕本已於10
    8年3月9日送達予上訴人（見原審附民卷第29頁送達證書）
    ，被上訴人請求上訴人應加給自108年3月10日起算之法定遲
    延利息，亦屬有據。
九、綜上所述，被上訴人依侵權行為之法律關係，請求上訴人給
    付491,609元，及自108年3月10起至清償日止按年息5%計算
    之利息，洵屬有據，應予准許；逾此範圍之請求，為無理由
    ，應予駁回。從而原審就超過上開應予准許部分，為上訴人
    敗訴之判決，自有未洽，上訴意旨指摘原判決此部分不當，
    求予廢棄改判，為有理由，爰由本院廢棄改判如主文第二項
    所示。至於上開應准許部分，原審為上訴人敗訴之判決，並
    無不合。上訴人仍執陳詞，指摘原判決此部分不當，求予廢
    棄改判，為無理由，應駁回其上訴。又本件事證已臻明確，
    兩造其餘之攻擊或防禦方法及所用之證據，經本院斟酌後，
    認為均不足以影響本判決之結果，爰不逐一論列，併此敘明
    。
十、據上論結，本件上訴為一部有理由、一部無理由，爰判決如
    主文。
中　　華　　民　　國　　110 　年　　3 　　月　　16　　日
                  民事第十一庭  
                      審判長法  官  李慈惠
                            法  官  趙雪瑛
                            法  官  陳婷玉
正本係照原本作成。
不得上訴。
中　　華　　民　　國　　110 　年　　3 　　月　　16　　日
　　　　　　　　　　　　　
　　　　　　　　　　　　　  書記官  張永中